【裁判字號】    98,訴,453
【裁判日期】    990427
【裁判案由】    給付借款
【裁判全文】
臺灣嘉義地方法院民事判決               98年度訴字第453號
原      告  甲○○
訴訟代理人  吳紹雄律師
複代理人    林鍾仁律師
被      告  乙○○
            丁○○
            戊○○
            丙○○
共      同
訴訟代理人  陳正芳律師
複代理人    林國一律師
上列當事人間請求給付借款事件，本院於民國99年4 月13日言詞
辯論終結，判決如下：
    主  文
被告以因繼承被繼承人蔡慶傑（身分證統一編號：Ｚ00000
0000號）所得遺產為限，應連帶給付原告新臺幣伍拾萬元，
及自民國九十八年七月六日起至清償日止，按年息百分之五計算
之利息。
被告以因繼承被繼承人蔡慶傑（身分證統一編號：Ｚ00000
0000號）所得遺產為限，應於民國九十九年七月五日、一百
年七月五日、一百零一年七月五日，各連帶給付原告新臺幣伍拾
萬元，及自各該日之翌日起至清償日止，按年息百分之五計算之
利息。
原告其餘之訴駁回。
訴訟費用由被告以因繼承被繼承人蔡慶傑（身分證統一編號：Ｚ
000000000號）所得遺產為限連帶負擔。
本判決第一項於原告以新臺幣壹拾陸萬陸仟元供擔保後，得假執
行。但被告以新臺幣伍拾萬元為原告預供擔保後，得免為假執行
。
原告其餘假執行之聲請駁回。
    事實及理由
一、按訴狀送達後，原告不得將原訴變更或追加他訴，但擴張或
    減縮應受判決事項之聲明者，不在此限，民事訴訟法第255
    條第1 項第3 款定有明文。查原告起訴時聲明第1 項後段原
    請求「被告應分別於民國99年7 月5 日、100 年7 月5 日、
    101 年7 月5 日連帶給付原告各新台幣（下同）50萬元，並
    分別自99年7 月5 日、100 年7 月5 日、101 年7 月5 日起
    均至清償日止，均按年息百分之5 計算之利息。」、聲明第
    3 項原請求「原告願供擔保，請准予宣告假執行」，嗣於99
    年4 月13日言詞辯論期日當庭變更第1 項後段部分之聲明為
    「被告應分別於99年7 月5 日、100 年7 月5 日、101 年7
    月5 日連帶給付原告各50萬元，及自各該日之翌日起至清償
    日止，按年息百分之5 計算之利息。」、變更第3 項之聲明
    為「原告願供擔保，請准予就到期部分宣告假執行」，核其
    所為係屬減縮應受判決事項之聲明，揆之首揭規定，自屬可
    許。
二、原告起訴主張：
（一）原告與訴外人即被告之被繼承人蔡慶傑為10餘年之老友，
      雙方均有相當之信任關係，訴外人蔡慶傑前曾陸續向原告
      借款，而原告均以現金交付之，至民國97年12月4 日累積
      之借款金額已達200 餘萬元，訴外人蔡慶傑始書立借款20
      0 萬元之借據（下稱系爭借據），同意分別自98年7 月5
      日至101 年7 月5 日，分4 期每年向原告清償50萬元，並
      簽發以其為發票人，付款人渣打國際商業銀行股份有限公
      司（下稱渣打銀行）民族分行，發票日期分別為98年7 月
      5 日、99年7 月5 日、100 年7 月5 日及101 年7 月5 日
      ，金額各50萬元之支票4 紙（下稱系爭支票），且將上開
      借據與支票均交付原告收執。嗣訴外人蔡慶傑於98年5 月
      11日死亡，被告等均為其繼承人，依法對被繼承人之債務
      應負連帶責任，未料訴外人蔡慶傑所簽發之第1 期支票於
      98年7 月5 日到期，經原告屆期提示未獲兌現，原告自得
      請求被告給付。另原告所執之第2 、3 、4 期支票雖未到
      期，然依民事訴訟法第246 條規定，本件借貸被告既應於
      98年7 月5 日給付第1 期而未給付，且被告等又否認借貸
      之真正，是原告所執之第2 、3 、4 期支票借款即有預為
      請求之必要，為此，爰提起本件訴訟，請求被告連帶給付
      。
（二）被告雖辯稱未收到借款200 萬元，然依經驗法則，倘原告
      未交付借款與訴外人蔡慶傑，訴外人蔡慶傑豈會於立借據
      外，另外簽發系爭支票並交付原告？故原告所提出訴外人
      蔡慶傑所簽發之4 紙支票，應足認原告確有交付借款給訴
      外人蔡慶傑。
（三）被告復辯稱系爭借據及支票4 紙並非真正云云，惟查原告
      提出之系爭借據及支票4 紙內「蔡慶傑」之字跡與其存於
      美商美國運通銀行台北／高雄分行客戶簽名印鑑卡之簽名
      字跡，及蔡慶傑簽發之已兌現之支票字跡比對，以肉眼即
      可辨認筆劃完全相同，證明該借據及4 紙支票均為蔡慶傑
      親簽無誤。
（四）並聲明：被告應連帶給付原告50萬元，及自98年7 月6 日
      起至清償日止，按年息百分之5 計算之利息；被告應分別
      於99年7 月5 日、100 年7 月5 日、101 年7 月5 日連帶
      給付原告各50萬元，及自各該日之翌日起至清償日止，按
      年息百分之5 計算之利息；願供擔保，請准予就到期部分
      宣告假執行。
三、被告則以：
（一）依被告所知，蔡慶傑生前任職於鑫榮公司擔任副總經理職
      位，月薪約11萬元許，應無需告貸之情事，且遍查蔡慶傑
      生前所有金融機構之帳戶，自97年起至其死亡之日止，並
      無200 萬元之入帳金額，足證其生前並未向原告借款200
      萬元，而消費借貸為要物契約，故原告應就確有交付200
      萬元與訴外人蔡慶傑之事實負舉證責任。
（二）否認原告所提系爭借據及系爭支票「蔡慶傑」之簽名為真
      正，系爭支票發票人之簽名「蔡」字筆法除彼此不同外，
      系爭借據與支票就簽名之筆順、筆法均與美商美國運通銀
      行台北／高雄分行客戶簽名印鑑卡及支票號碼0000000 號
      上之二款訴外人蔡慶傑簽名不同，亦見系爭借據與支票非
      訴外人蔡慶傑所簽。
（三）再者，原告雖主張係陸續交付借款與訴外人蔡慶傑，至97
      年間已達200 餘萬，然原告所提之系爭借據，所載「慈（
      茲之誤）向甲○○借貳佰萬元正，擬分別於…」之內容，
      按「茲」者，乃現在也，亦即現在向原告借200 萬元，而
      該借據上所載日期為97年12月4 日，顯然係指97年12月4
      日向原告借200 萬元，故原告上開主張應非實在。再者，
      原告雖另提出其自86年7 月至97年7 月止，自其嘉義市農
      會民生分部活期儲蓄存款存摺及華南商業銀行嘉南分行存
      摺內提領共11筆款項共2,010,000 元，做為有交付系爭20
      0 萬元借款與訴外人蔡慶傑之依據，然此僅能證明原告於
      該段期間自該些帳戶提款而已，尚難證明各筆提款係交付
      訴外人蔡慶傑之借款；且依原告所提之存摺內頁，於86年
      間即累計貸與訴外人蔡慶傑15萬元未獲償還分文，竟於1
      年多後之87年9 月5 日再貸與42萬元，嗣後又數次貸與累
      計至97年達201 萬元，期間均未還款分文，依一般常情，
      豈有前次借款分文未還仍願無息貸與之理，益證原告在無
      法舉證之情形下，以其10年內之提款加以拼湊成201 萬元
      以為證據方法，顯然違背經驗及證據法則，應不足採信。
      是原告仍應就其97年12月4 日有交付200 萬元貸與訴外人
      蔡慶傑之事實負舉證責任，縱認原告主張分次交付借款等
      情為真，原告仍須就訴外人蔡慶傑生前陸續於何時借款、
      每次借貸金額為何、原告如何交付等負舉證責任，原告迄
      今均未舉證，故其主張不足採。
（四）並答辯聲明：原告之訴及其假執行之聲請均駁回；如受不
      利判決，願供擔保請准免為假執行。
四、兩造不爭執事項：
（一）訴外人蔡慶傑於98年5 月11日死亡，被告乙○○、丁○○
      、戊○○及丙○○為其法定繼承人，且均未辦理拋棄繼承
      及限定繼承，有戶籍謄本1 份在卷可參。
（二）訴外人蔡慶傑曾於美國運通銀行高雄分行開立甲存帳號00
      0000000 號，嗣美國運通銀行自97年8 月1 日起，為渣打
      國際商業銀行股份有限公司合併，合併後訴外人蔡慶傑之
      甲存帳號為00000000號，此有渣打國際商業銀行股份有限
      公司三多分行98年9 月23日渣打商銀三多字第09800041號
      函附卷足稽。
（三）原告持發票人欄上簽有「蔡慶傑」文字，付款人渣打國際
      商業銀行股份有限公司民族分行，發票日期分別為98年7
      月5 日、99年7 月5 日、100 年7 月5 日及101 年7 月五
      日，金額均為50萬元之支票4 張。原告將發票日98年7 月
      5 日之支票1 紙提示，因發票人蔡慶傑死亡而未獲兌現，
      此亦支票影本4 份及台灣票據交換所高雄市分所退票理由
      單影本1 紙附卷可憑。
五、本件爭點厥為：系爭借據與支票是否確為訴外人蔡慶傑所簽
    立？原告與訴外人蔡慶傑間是否具消費借貸關係？原告請求
    被告返還借款，是否有理由？兩造各執一詞，經查：
（一）系爭借據與四張支票為訴外人蔡慶傑所簽立
      被告雖否認系爭借據及支票為訴外人蔡慶傑所簽立，然本
      院向渣打國際商業銀行股份有限公司三多分行函調訴外人
      蔡慶傑之印鑑卡1 份及訴外人蔡慶傑所開立並已兌現之發
      票日96年5 月31日，票號0000000 ，金額45萬元; 另發票
      日97年6 月12日，票號0000000 號，金額10萬元及發票日
      98年3 月31日，票號AA0000000 ，金額34,684元之支票3
      紙，連同原告所提供訴外人蔡慶傑於79年6 月20日書立之
      遺囑乙紙、菜單3 張，送請內政部警政署刑事警察局鑑定
      ，鑑定結果認定原告提出之系爭借據及支票，與訴外人蔡
      慶傑所簽立之支票、遺囑及菜單，兩類資料筆跡之起筆、
      連筆、收筆、佈局及書寫方式相符，故兩類筆跡相符，有
      該局99年3 月24日刑鑑字第0990033305號鑑定書1 份在卷
      可參。被告空言系爭借據與支票非訴外人蔡慶傑所簽云云
      ，委無足取，從而原告主張系爭借據與支票為訴外人蔡慶
      傑所親簽，應可採憑。
（二）原告與訴外人蔡慶傑間具消費借貸關係
    1.按當事人主張有利於己之事實者，就其事實有舉證之責任
      。但法律別有規定，或依其情形顯失公平者，不在此限，
      民事訴訟法第277 條定有明文。復按稱消費借貸者，於當
      事人間必本於借貸之意思合致，而有移轉金錢或其他代替
      物之所有權於他方之行為，始得當之。倘當事人主張與他
      方有消費借貸關係存在者，自應就該借貸意思互相表示合
      致及借款業已交付之事實，均負舉證之責任，最高法院98
      年度台上字第1045號判決明揭此旨。
    2.原告主張陸續交付借款予訴外人蔡慶傑，並提出系爭借據
      、支票為證，該些借據及支票確為訴外人蔡慶傑所簽已如
      前述，系爭借據載明「慈（應為茲之誤寫）向甲○○借貳
      佰萬元整，擬分別以98年7 月5 日至101 年7 月5 日四期
      每年還伍拾萬元，如臨時未備足得延長乙個月，口說無憑
      以此據為證，立據人蔡慶傑，中華民國97年12月4 日」，
      互核4 紙支票之發票日期分別為98年7 月5 日、99年7 月
      5 日、100 年7 月5 日及101 年7 月5 日，面額均為50萬
      元，與借據上所載之還款期數及金額相符。設若原告未給
      付借款200 萬元予訴外人蔡慶傑，訴外人蔡慶傑豈會簽立
      借據及每張面額均50萬元之4 紙支票交付原告? 又系爭4
      紙支票，均未記載受款人，衡情，原告未交付借款200 萬
      元與訴外人蔡慶傑，訴外人蔡慶傑豈會任意交付巨額支票
      與原告，而甘冒該4 紙支票轉手他人而遭提示要求給付票
      款之風險？
    3.原告主張係陸續借款予訴外人蔡慶傑，經查，原告自86年
      7 月9 日起至97年7 月29日止，陸續由其嘉義市農會民生
      分部帳號00000-0-0 活期儲蓄存款存摺提領10次，及自華
      南商業銀行嘉南分行帳號000000-0活期儲蓄存款存摺提領
      1 次，金額共計201 萬元，有原告提出之貸款給付表1 份
      及原告於嘉義市農會民生分部帳號00000-0-0 活期儲蓄存
      款存摺9 張及華南商業銀行嘉南分行帳號000000-0活期儲
      蓄存款存摺1 張影本為證。互核前2.之說明，足證，原告
      主張已交付借款200 萬元與訴外人蔡慶傑等語，堪信為真
      。
   4. 被告雖辯稱原告所提出之借據，內容顯然應指訴外人蔡慶
      傑於97年12月4 日當日向原告借款200 萬元，故原告稱係
      陸續借款與訴外人蔡慶傑之主張顯非事實，仍應就97年12
      月4 日有交付200 萬元與訴外人蔡慶傑之事實負舉證責任
      云云。然查該借據之內容僅就借款金額與還款方式為記載
      ，並載明借款交付日期與方式，至於借據上記載97年12月
      4 日之日期，亦僅為訴外人蔡慶傑簽立系爭借據之日期而
      已，尚不能解釋為訴外人蔡慶傑係於當日始向原告借款，
      而原告當日即應將借款交付，是被告所辯，無足可採。
（三）原告請求被告以因繼承蔡慶傑所得遺產為限，給付借款，
      為有理由
    1.按繼承人自繼承開始時，除本法另有規定外，承受被繼承
      人財產上之一切權利、義務。但權利、義務專屬於被繼承
      人本身者，不在此限。繼承人對於被繼承人之債務，以因
      繼承所得遺產為限，負清償責任；又繼承人對於被繼承人
      之債務，以因繼承所得遺產為限，負連帶責任，民法第11
      48條、第1153條第1 項定有明文。又按「繼承在民法繼承
      編中華民國98年5 月22日修正施行前開始，繼承人未逾修
      正施行前為限定繼承之法定期間且未為概括繼承之表示或
      拋棄繼承者，自修正施行之日起，適用修正後民法第1148
      條、第1153條至第1163條之規定。」，此有98年6 月10日
      修正公布之民法繼承編施行法第1 條之3 第1 項規定可參
      。另按請求將來給付之訴，以有預為請求之必要者為限，
      得提起之，民事訴訟法第246 條定有明文。
    2.原告與訴外人蔡慶傑間具消費借貸關係已如前述，而訴外
      人蔡慶傑於98年5 月11日死亡，則被告自繼承開始時起至
      民法繼承編修正條文於98年6 月10日公布施行為止，尚未
      逾修正施行前為限定繼承之法定期間3 個月。而原告又未
      舉證證明被告等人曾為概括繼承之表示或拋棄繼承之事實
      。揆諸前開民法繼承編施行法第1 條之3 第1 項之規定，
      被告自98年6 月10日起，自得適用修正後民法第1148條第
      2 項全面限定繼承之規定。
    3.原告將訴外人蔡慶傑所簽立，發票日98年7 月5 日之支票
      1 紙提示，因蔡慶傑死亡而未獲兌現，此有台灣票據交換
      所高雄市分所退票理由單影本1 紙附卷可憑，故原告以被
      告繼承訴外人蔡慶傑對原告之消費借貸債務為由，請求被
      告以因繼承被繼承人蔡慶傑所得遺產為限，應連帶給付原
      告50萬元，及自98年7 月6 日起至清償日止，按年息百分
      之5 計算之利息，為有理由，應予准許。至原告逾此部分
      之請求，為無理由，應予駁回。
    4.訴外人蔡慶傑已死亡，原告前曾提示發票日98年7 月5 日
      之支票未獲兌現，且被告均否認有借貸關係等情，益證被
      告顯有到期不履行之虞。則原告持蔡慶傑簽立，發票日分
      別為99年7 月5 日、100 年7 月5 日、101 年7 月5 日之
      支票3 張，基於借貸及繼承之法律關係，提起將來給付之
      訴，請求被告以因繼承被繼承人蔡慶傑所得遺產為限，應
      於99年7 月5 日、100 年7 月5 日、101 年7 月5 日，各
      連帶給付原告50萬元，及自各該日之翌日起至清償日止，
      按年息百分之5 計算之利息，亦屬有據，應予准許。至原
      告逾此部分之請求，為無理由，應予駁回。
六、綜上所述，原告基於借貸及繼承之法律關係，訴請被告以因
    繼承蔡慶傑所得遺產為限，連帶給付50萬元，並自98年7 月
    6 日起至清償日止，按年息百分之5 計算之利息，及被告以
    因繼承蔡慶傑所得遺產為限，應於99年7 月5 日、100 年7
    月5 日、101 年7 月5 日，各連帶給付原告新臺幣50萬元，
    及自各該日之翌日起至清償日止，按年息百分之5 計算之利
    息，為有理由，應予准許。逾此部分請求為無理由，應予駁
    回。
七、兩造陳明願供擔保，聲請就已到期即98年7 月5 日到期之50
    萬元部分宣告假執行或免為假執行，經核原告就該50萬元部
    分，合於法律規定，爰分別酌定相當之擔保金額宣告之；至
    其餘假執行之聲請，因該部份訴之駁回而失所附麗，不應准
    許。
八、本件事證已臻明確，兩造其餘攻擊、防禦方法及證據資料之
    主張，核與判決結果不生影響，爰不逐一論駁，應予敘明。
九、據上論結，本件原告之訴為一部有理由，一部無理由，依民
    事訴訟法第79條、第85條第2 項，第390 條第2 項、第392
    條第2 項，判決如主文。
中    華    民    國    99    年    4     月    27    日
                  民事第二庭法  官  柯月美
以上正本係照原本作成。
如對本判決上訴須於判決送達後20日內向本院提出上訴狀。
中    華    民    國    99    年    4    月    27    日
                            書記官  黃怡禎

司法院資訊處製作；財團法人民間司法改革基金會備份。
